【裁判字號】    98,上易,519
【裁判日期】    980831
【裁判案由】    背信
【裁判全文】
臺灣高等法院高雄分院刑事判決         98年度上易字第519號
上訴人
即被告  乙○○
上列上訴人因背信案件，不服臺灣屏東地方法院97年度易字第67
8 號中華民國98年5 月26日第一審判決（起訴案號：臺灣屏東地
方法院檢察署96年度偵續字第59號）提起上訴，本院判決如下：
     主  文
上訴駁回。
     事  實
一、乙○○與鍾爵章（已）原並不熟識；緣於民國71年11月間
    ，鍾爵章以新臺幣（下同）150 萬元，向陳春風、陳正義二
    人購買座落於屏東縣恆春鎮○○段137-6 號（原面積為38,7
    97平方公尺，嗣於79年11月15日分割為「同段137-6 號、面
    積37,159平方公尺」、「同段137-11號、面積1,638 平方公
    尺」2 筆）及同段137-9 號（面積為5,596 平方公尺）之土
    地，因該2 筆土地係農地，鍾爵章當時因沒有自耕農身分，
    依法不能登記為農地所有權人，乃經由第三人張道熙、劉國
    清介紹，並經具有自耕農身分之乙○○同意，將上開2 筆農
    地以借名登記方式登記在乙○○名下，乙○○僅為土地之登
    記名義人，雙方並約定前開農地之所有權利義務皆屬鍾爵章
    所有，俟日後鍾爵章取得自耕能力後再移轉登記為鍾爵章所
    有，土地之所有權狀則經代辦上開土地移轉登記之代書陳謝
    米英交由鍾爵章保管；嗣鍾爵章於76年1 月30日過世，上開
    三筆土地（即水泉段137-6 號、137-11號、137-9 號）由鍾
    爵章配偶甲○○及其子丙○○共同繼承。乙○○為避免甲○○及丙○○索回土地，竟於88年3 月12日向屏東縣恆春地政
    事務所申請補發上開137-11號土地所有權狀（另137-6 、13
    7-9 二筆土地張所有權狀則另於88年2 月8 日申請補發）。
    詎乙○○於取得上開補發之所有權狀後，明知受鍾爵章委任
    ，負有借名登記為土地所有人及日後將土地返還真正所有人
    之義務，竟違背受託擔任上開土地登記名義人之任務，另意
    圖為自己不法之利益及損害甲○○、丙○○之利益，未經甲○○、丙○○之同意，持前所補發之所有權狀，於90年11月
    12日，擅自將上開137-11號土地出售予不知情之詹楊蘭鳳，
    並於90年12月13日，前往址設屏東縣潮州鎮○○路19號，不
    知情之施慧卿所開設之代書事務所，委請施慧卿辦理土地之
    移轉登記，施慧卿又轉請不知情之陳秋桂為複代理人而向屏
    東縣恆春地政事務所辦理土地之移轉登記完畢，致生損害於
    甲○○及丙○○。
二、案經甲○○、丙○○委由余敏長律師訴由臺灣屏東地方法院
    檢察署檢察官偵查起訴。
    理  由
壹、證據能力部分：按被告以外之人於審判外向法官所為之陳述
    ，得為證據，刑事訴訟法第159 條之1 第1 項定有明文。是
    本件證人陳春風、陳謝米英、張道熙、劉芳彰於另案即原審
    法院88年度重訴字第275 號土地所有權移轉登記民事事件及
    本院90年度重上字第13號（同上民事事件上訴審）審理中之
    供證，既均經依法具結，且係向法官所為之陳述，依上開法
    條規定，自得作為證據。
貳、實體部分
一、訊據被告矢口否認犯行，辯稱：系爭座落於屏東縣恆春鎮○○段137-6 號（後分割成同段137-6 、137-11號土地）及同
    段137-9 號2 筆土地均係伊出資購買，伊自有權處分其所有
    137-11號土地云云。惟查：
(一)、證人陳春風（即系爭土地原地主）於原審法院另案88年度重
    訴字第275 號所有權移轉登記民事事件審理中證陳：「系爭
    2 筆土地係以150 萬元賣給鍾爵章，當初是鍾爵章及其妻（
    即甲○○）和我接洽，沒有第三者，土地買賣是由代書陳謝
    米英全權處理的，我與鍾爵章有簽立買賣契約書，價金是代
    書陳謝米英拿給我的，我和陳謝米英是夫妻」等語（詳上開
    案卷第71頁背面及第72頁）；證人（即辦理系爭土地移轉登
    記代書）陳謝米英亦於同民事事件審理時證稱：「系爭2 筆
    土地出賣人是陳春風、陳正義，買受人是鍾爵章及甲○○，
    當時因為沒有自耕能力證明，所以就找被告，登記在被告名
    下」等語（同上案卷第72頁背面）；證人劉芳彰於同上開案
    件上訴案（本院90年度重上字第13號土地所有權移轉登記案
    件）審理中證稱：「我父親（即劉國清）和張道熙是舊識，
    我不認識甲○○夫婦；當時張道熙來找我父親說他們要買土
    地，因買的是農地，需要1 個人頭，至於張道熙說的他們是
    誰，我不知道，我父親有告訴我說人頭就是我舅舅乙○○，
    我父親在世這幾年，對方有要解決這件事，我父親有找乙○○解決，但乙○○不肯，當時我聽我父親說所有權狀在真正
    地主手中，我父親在醫院時，張道熙有來看我父親，他們怕
    我父親過世後，沒有處理這件事，因甲○○也有到我家來談
    這件事，這時我才知道地主是甲○○，因當時乙○○要求的
    金額很高，甲○○不同意，乙○○說登記他的就算他的了」
    等語（同上案卷第184 頁、第185 頁）；證人張道熙於同上
    88年度重訴字第275 號案件審理時證稱：「我是甲○○遠親
    ，甲○○當時要買屏東的土地，因沒有自耕農的身份，就找
    我，經我介紹劉國清與其認識，劉國清再找親戚出名，就是
    被告」等語（見同案卷第42頁）。上開諸證人或為系爭土地
    出賣一方，或辦理移轉登記代書，或當時代找人頭登記之中
    間人，或找人頭之中間人之子女，其等所證述情節互核大致
    相符，足認鍾爵章確為系爭土地之原買受人，當初因鍾爵章
    無自耕能力，乃借用被告名義過戶登記而為系爭土地之名義
    上所有權人無訛。
(二)、被告固辯陳系爭土地係伊所購買，然就其購買土地資金來源
    ，於原審中辯稱：資金是伊標會50萬元，另100 萬元是伊與
    妹婿合開公司，公司賺錢出資購買後登記在其名下等語（原
    審卷第44頁背面、第45頁）。惟被告另於上開原審法院88年
    度重訴字第275 號所有權移轉登記民事案件審理時卻陳稱：
    土地總價是200 萬，我出資40萬元，公司出資160 萬元，40
    萬元是向簡金虎借的等語（同上民事案卷第128 頁）。對照
    前後說詞，就買賣價金來源及支付方式顯有矛盾，是其辯稱
    系爭2 筆土地是伊出資購買云云，是否實情即非無疑。
(三)、被告又辯稱：鍾爵章與被告如成立借名登記契約，因規避刪
    除前土地法第30條之規定，屬脫法行為而無效，則被告並無
    違背受託任務，不構成背信罪云云。然依上開證人陳謝米英
    、張道熙、劉芳彰所證，鍾爵章係因無自耕能力，始借用有
    自耕能力之被告名義登記，系爭土地既係鍾爵章出資購買，
    鍾爵章與被告復非至親，自無將所購土地贈與被告之可能，
    此一種登記情形，於早年購買農地限制法令嚴格時頗為常見
    ，其當事人間真意，大抵均以真正購買人日後取得自耕能力
    時，登記人頭應移轉登記返還真正買主之意思合意，較符實
    情。足見鍾爵章在與被告成立借名登記契約時，已有約定俟
    取得自耕能力證明時，將土地移轉登記返還，揆諸上開判決
    意旨，應認該借名登記之目的並無違強行規定或悖於公序良
    俗，契約仍屬有效（最高法院86年度台上字第2112號民事判
    決意旨參照）。況法律行為縱因民事事件所採法律見解造成
    外部私權變動，但若當事人間尚有適用彼此間之內部法律關
    係，其間若有不法，尚不因民事權利義務關係之終局變動而
    脫免其刑事上所可能相關責任，是此部分辯解亦無可採。
(四)、併此敘明者：被告於88年2 月8 日以權狀遺失為由，向屏東
    縣恆春地政事務所申請補發系爭137-6 、137-9 二筆土地（
    本件原起訴及原審判決所認定事實均誤認為137-11號土地）
    所有權狀，因而涉犯偽造文書罪，經原審法院以90年易字第
    58號判處有期徒刑3 月，緩刑2 年確定，有該刑事判決附卷
    可按，似與本件系爭處分之137-11號土地無關，形式上此確
    定刑事判決即與本件處分131-11之背信行為無關，即無所謂
    本件起訴事實已為前案確定判決效力所及之爭議。縱依卷證
    顯示，該系爭137-11號土地亦於同（88）年3 月12日亦曾因
    「書狀補給」原因而有補發權狀情事，有屏東縣恒春地政事
    務所網路申領異動索引資料一份可稽（附於本件95年度他字
    第1386號卷第17頁），是否其申請情節如同上開確定判決所
    認定之137-6 、137-9 二筆而同有以權狀遺失為由而使公務
    員載不實（按137-11號土地部分似未曾經調查審認最否有同
    此情形）情事，固不無可能明。然縱認亦有同此不法情事，
    因與另137-6 、137-9 二筆申請補發權狀時間、地點及犯罪
    手法相近，亦應與上開確定刑事判決所認定事實有概括犯意
    而仍為裁判上效力所及，且系爭137-11申請補發權狀時間距
    本件背信時間相隔二年半有餘，亦難認本件背信行為與其先
    前之申請補發權狀行為有何方法結果牽連關係，是本件公訴
    人之起訴於法並無違誤。
(五)、綜上，被告所辯均屬飾卸避就之詞，洵不足取。此外，復有
    被告將系爭137 之11號土地出售並移轉登記予案外人詹楊蘭
    鳳之土地買賣所有權移轉契約書、土地登記申請書、土地登
    記謄本各1 份附卷可稽。事證明確，被告犯行自堪認定。
二、按行為後法律有變更者，適用行為時之法律。但行為後之法
    律有利於行為人者，適用最有利於行為人之法律，刑法第2
    條第1 項定有明文。查被告行為後，刑法部分條文於94年2
    月2 日修正公布，於95年7 月1 日施行，自應依上開規定，
    為新舊法之比較適用：
(一)、本件刑法第342 條第1 項背信罪，法定罰金刑部分，修正前
    刑法第33條第5 款規定：「罰金：（銀元）1 元以上」，而
    銀元與新臺幣間之折算，依現行法規所定貨幣單位折算新臺
    幣條例規定，以銀元1 元折算新臺幣3 元；惟修正後刑法第
    33 條 第5 款規定：「罰金：新臺幣1 千元以上，以百元計
    算之」；經比較新舊法之規定，自以修正前刑法第33條第5
    款規定，較有利於被告。
(二)、修正前刑法第41條第1 項前段規定：「犯最重本刑為5 年以
    下有期徒刑以下之刑之罪，而受6 個月以下有期徒刑或拘役
    之宣告，因身體、教育、職業、家庭之關係或其他正當事由
    ，執行顯有困難者，得以1 元以上3 元以下折算1 日，易科
    罰金。」又被告行為時之易科罰金折算標準，修正前罰金罰
    鍰提高標準條例第2 條前段（現已刪除）規定，就其原定數
    額提高為100 倍折算1 日，則本件被告行為時之易科罰金折
    算標準，應以銀元300 元折算1 日，經折算為新臺幣後，應
    以新臺幣900 元折算1 日。惟修正後刑法第41條第1 項前段
    則規定：「犯最重本刑為5 年以下有期徒刑以下之刑之罪，
    而受6 個月以下有期徒刑或拘役之宣告者，得以新臺幣1 千
    元、2 千元或3 千元折算1 日，易科罰金。」比較修正前後
    之易科罰金折算標準，以修正前之規定，較有利於被告。
    綜上，本件應適用修正前刑法上開規定較有利於被告。
三、查被告違背受託擔任系爭137 之11號土地登記名義人之任務
    ，擅自將之轉售他人，客觀上有違反為他人處理事務之犯行
    ，主觀上亦有為自己不法利益及損害甲○○、丙○○利益之
    不法意圖，核其所為，係犯刑法第342 條第1 項之背信罪。
    被告犯罪事證明確，原審乃依據刑法第2 條第1 項前段、第
    342 條第1 項、修正前刑法第41條第1 項前段，刑法施行法
    第1 條之1 ，修正前罰金罰鍰提高標準條例第2 條，現行法
    規所定貨幣單位折算新臺幣條例第2 條，中華民國九十六年
    罪犯減刑條例第2 條第1 項第3 款、第7 條、第9 條等規定
    ，並審酌被告為謀私利，竟違反為他人處理事務之本旨，行
    為誠屬不該，犯後復否認犯行，執詞狡辯，嚴重浪費司法審
    判資源，惟念其年歲已高，復因中風不良於行，領有中度身
    心障礙手冊（有財團法人慈濟綜合醫院大林分院醫療診斷證
    明書、中華民國身心障礙手冊影本各1 紙附卷可佐）等一切
    情狀，量處有期徒6 月，並依法減刑2 分之1 ，並諭知均以
    銀元3 百元即新台幣9 百元折算1 日之易科罰金折算標準，
    認事用法均無不合，量刑亦稱允妥，被告上訴意旨猶執陳詞
    指摘原判決不當，自無理由，應予駁回。
據上論斷，應依刑事訴訟法第368條，判決如主文。
本案經檢察官郭振昌到庭執行職務。
中    華    民    國    98    年    8     月    31    日
              刑事第八庭    審判長法  官  洪兆隆
                                  法  官  郭玫利
                                  法  官  李政庭
以上正本證明與原本無異。
不得上訴。
中    華    民    國    98    年    8     月    31    日
                                  書記官  陳靖華
附錄本判決論罪科刑法條：
中華民國刑法第342條第1項
為他人處理事務，意圖為自己或第三人不法之利益，或損害本人
之利益，而為違背其任務之行為，致生損害於本人之財產或其他
利益者，處5 年以下有期徒刑、拘役或科或併科1 千元以下罰金


司法院資訊處製作；財團法人民間司法改革基金會備份。
